【裁判字號】    98,消債更,437
【裁判日期】    980527
【裁判案由】    聲請更生程序
【裁判全文】
臺灣高雄地方法院民事裁定           98年度消債更字第437號
聲  請  人
即債 務 人  甲○○
代  理  人  吳保仁律師
上當事人因消費者債務清理事件聲請更生，本院裁定如下：
    主  文
聲請駁回。
聲請費用新臺幣壹仟元由聲請人負擔。
    理  由
一、聲請意旨略以：聲請人即債務人甲○○於民國96年1 月26日
    曾依中華民國銀行公會會員辦理消費金融案件無擔保債務協
    商機制，與最大債權銀行臺灣土地銀行達成分期還款協議，
    同意自於96年2 月起，分100 期、利率3.88％之方式，按月
    償還新臺幣（下同）4,318 元至全部清償為止。但因聲請人
    另有債權人日盛銀行及良京實業有限公司（由臺東企銀轉讓
    與荷蘭銀行，嗣荷蘭銀行再將債權移轉，下稱良京公司）當
    時未參與協商而採個別協商，聲請人另積欠日盛銀行9 萬
    7,319 元及良京公司89萬8,000 元。聲請人退役後工作不穩
    定，經常更換工作，於96年11月起無法清償上開債務而毀諾
    。嗣經提出包括全體金融機構之債權人清冊，以書面向最大
    債權銀行即臺灣土地銀行表明共同協商之意願，申請前置協
    商，但遭前已參與協商成立，不符法定申請資格而退件。聲
    請人既已不能清償債務，又無從再為協商，爰聲請准予重建
    更生等語。
二、按「債務人不能清償債務或有不能清償之虞者，得依本條例
    所定更生或清算程序，清理其債務」，消費者債務清理條例
    第3 條定有明文。所謂「不能清償或有不能清償之虞」，應
    綜合債務人之財產、信用、收支與其所負全部債務等狀況，
    評估其負債是否大於資產，已無償債能力，或即使仍得勉力
    清償，但是否因而難以支應維持基本生活所需之必要性支出
    ，或因此生活將長期陷入窘境，而有不能清償之虞等情，為
    其判斷之準據。至聲請人前雖曾參與協商成立，但全體債權
    人及債務金額如已生變動，依消費者債務清理條例第151 條
    第1 項之規定，債務人仍應踐行前置協商程序，始得聲請更
    生或清算。則此時關於更生或清算准駁所由判斷之基礎前提
    事實既有不同，同條第5 項但書所定債務人不能依原協商條
    件履行是否具有可歸責原因，即非法院應予審酌之事項，合
    先敘明。
三、本件聲請人前依金融主管機關協調成立之中華民國銀行公會
    會員辦理消費金融案件無擔保債務協商機制，與臺灣土地銀
    行達成分期還款協議，同意自96年2 月起，分100 期、利率
    3.88％之方式，每月償還4,138 元至全部清償為止，於繳納
    5 期後即毀諾未繼續清償。嗣聲請更生前，經提出包括附表
    編號三日盛銀行之全體金融機構之債權人清冊，以書面向最
    大債權銀行即臺灣土地銀行請求前置協商，惟遭前已成立協
    商而退件等情，有協議書、無擔保債務還款計劃書、臺灣土
    地銀行三民分行客戶往來明細表及財團法人金融聯合徵信中
    心當事人查詢個人資料（信用報告）回覆書附卷可憑。聲請
    人據以聲請更生，本院自應綜合聲請人目前全部收支及財產
    狀況，評估是否有「不能清償或不能清償之虞」之情。經查
    ：
（一）聲請人之財產及收入狀況，依其陳報有一筆臺灣高速鐵路
      增資股票之投資，總金額2 萬7,410 元，名下無不動產，
      目前任職立統機械工程有限公司（下稱立統公司）擔任技
      術員等情，業據提出健保局投保資料、勞工保險被保險人
      投保資料表、立統機械工程有限公司薪資條、房屋租賃契
      約書、財產歸屬資料清單及戶籍謄本等附卷為證。雖依聲
      請人財政部高雄市國稅局95、96年度綜合所得稅各類所得
      資料清單顯示，其95、96年度年所得各為31萬2,281 元、
      32 萬3,753元，平均每月所得各約為2 萬6,023 元、2 萬
      6,979 元。然其自97年10月起在立統公司任職後至98年1
      月5 日止，約略以雙週計薪，應領薪資分為5 萬6,903 元
      、5 萬0,600 元、5 萬7,142 元、5 萬0,300 元、5 萬
      3,333 元，平均每月薪資約為8 萬9,426 元，此有聲請人
      所提出97年10月至12月於立統公司之薪資表在卷足據（卷
      第53-54 頁），可見聲請人工作尚稱穩定，薪資收入並有
      明顯增加。聲請人既從事現職，則自應以其現在收入狀況
      作為計算其償債能力之基礎，始不致失真。
（二）關於支出方面，聲請人陳稱與胞妹共同扶養母親周梅香，
      每月支出5,495 元，另以母親名義購得之房屋係全家人共
      同居住，每月應負擔房屋貸款費用7,500 元等語。經查周
      梅香95、96年均無綜合所得資料，名下有房地各1 筆，公
      告現值合計194 萬7,470 元，惟均已設定抵押，至96 年6
      月20日止，尚有貸款餘額199 萬2,006 元未清償等情，有
      其綜合所得資料清單及財產歸屬資料、高雄銀行放款單筆
      貸放攤還及收息記錄查詢單、放款客戶授信明細查詢單、
      土地及建物登記謄本、房屋稅籍資料等存卷可參（卷第
      59-6 1、74-84 頁），則應認已不能維持生活，有受扶養
      之權利。此部分聲請人主張應與胞妹共同負擔，並依內政
      部社會司所公告98年度高雄市每人每月最低生活費標準1
      萬1,309 元為核算基礎，聲請人每月分擔扶養費之必要支
      出之金額應為5,655 元。又該房地雖以周梅香為登記名義
      人，但係與聲請人及其胞妹共同居住，此有聲請人之家族
      系統表、戶籍謄本及該房地之登記謄本在卷可佐。核該建
      物為5 層鋼筋混凝土構造之公寓式建築，聲請人在第4 層
      ，總面積96.10 平方公尺，由聲請人一家共同居住，自屬
      相當，是房屋貸款部分認係必要支出。茲周梅香既查無所
      得資料，自宜由聲請人及其妹共同分擔該房貸費用。依卷
      內上開房屋貸款攤還及收息記錄表所示，自94年11月17日
      至96年7 月17日期間，該房貸每期攤還本息為5,688 元至
      8,670 元不等，平均每月應繳本息約為7,179 元，是聲請
      人與胞妹共同分擔結果，每月應負擔房貸費用應為3,590
      元。至聲請人個人日常生活必要支出部分，聲請人表示難
      以提供相當憑據，則仍宜以上開內政部所公告98年度高雄
      市每人每月最低生活費標準為1 萬1,309 元計算為適當。
（三）依上說明，聲請人現有財產及收入狀況，與96年2月協商
      時相較，其收入不減反增。且聲請人目前僅32歲，屬中壯
      之年，其每月收入穩定，如以聲請人現有每月平均收入8
      萬9,426 元核計，扣除上開必要生活費用1 萬1,309 元、
      扶養母親之必要支出5,495 元及房屋貸款分擔額3,590 元
      ，尚有餘款6 萬9,032 元可用以償債【計算式：
      00000-00000-00 00-0000＝69032 】，即使日盛銀行9 萬
      7,319 元及良京實業之無擔保債務89萬8,000 元，前未能
      納入協商，仍無不能清償或有不能清償之虞之情。是聲請
      人縱認生活壓力沈重，或偶有特殊原因，不能維持高額收
      入，致一時不能按期履行，自應盡其最大誠意，向債權人
      申請展期，或依銀行公會所近來推動之「一致性協商方案
      」或「二階段還款方案」，再與債權人重行協商還款條件
      ，尚不得逕行聲請更生。從而，聲請人既不合於「有不能
      清償或不能清償之虞」之法定要件，本件聲請更生即無理
      由，應予駁回。
四、據上論結，應依消費者債務清理條例第11條第1 項、第8 條
    前段，裁定如主文。
中    華    民    國    98    年    5     月    27    日
                  民事第三庭  法  官  李嘉益
以上正本證明與原本無異。
如不服本裁定，應於送達10日內向本院提出抗告狀，並繳納裁判
費新台幣1,000元。
中    華    民    國    98    年    6     月    1     日
                              書記官  陳瓊芳
附表：債權人清冊
┌──┬────────┬────────┬───────┐
│編號│債權人          │金額（新臺幣）  │  種     類   │
├──┼────────┼────────┼───────┤
│ 一 │台灣土地銀行    │14萬元          │信用貸款      │
├──┼────────┼────────┼───────┤
│ 二 │台新國際商業銀行│13萬5,000元     │信用借款      │
├──┼────────┼────────┼───────┤
│ 三 │日盛國際商業銀行│9萬7,319元      │信用卡        │
├──┼────────┼────────┼───────┤
│ 四 │良京實業股份有限│89萬8,000元     │消費借貸      │
│    │公司            │                │              │
├──┴────────┼────────┼───────┤
│ 合       計          │127萬0,319元    │              │
└───────────┴────────┴───────┘


司法院資訊處製作；財團法人民間司法改革基金會備份。
